臺灣宜蘭地方法院刑事判決　　　　　　　　　　　　　九十三年度訴字第一六六號
　　公　訴　人　臺灣宜蘭地方法院檢察署檢察官
　　被　　　告　甲○○
　　選任辯護人　林志嵩律師
右列被告因過失致死案件，經檢察官提起公訴（九十二年度偵續字第二三號），本院
判決如左：
    主  文
甲○○無罪。
    理  由
一、公訴意旨略以：被告甲○○於民國九十一年間承包施作宜蘭縣宜蘭市河濱公園二
    期南岸景觀工程，為從事業務之人，本應注意施工期間應維持其工區○道路之平
    整與行車安全性，且依當時情形，又無不能注意之情事，詎竟疏未注意維持其施
    工區○○道路環河路之平整，以致因其施工而在宜蘭縣宜蘭市○○路與西門路交
    岔口附近，業已形成長寬約二點八公尺乘零點五公尺且深約六公分之坑洞，足以
    影響行車之安全性，適有被害人何意婷騎乘車牌號碼ＲＢＺ─二五三號輕型機車
    ，沿環河路由西往東方向行駛而途經該處前開坑洞時，因機車顛簸失去控制而倒
    地，受有顱部外傷併出血，經送醫仍不治死亡。因認被告甲○○涉犯刑法第二百
    七十六條之業務過失致死罪嫌。
二、公訴意旨認被告甲○○涉犯刑法第二百七十六條第二項之罪行，無非係以：
  (一)宜蘭縣道路道路發包由民間廠商施工，於施工迄於驗收此段期間，道路之保管、
    維護，應由承包施作之廠商負責，此見卷附宜蘭縣政府九十三年二月二十六日府
    工地字第０九三００二一二三七號函即明。又被告所施作之該工程，係自九十年
    十二月二十一日開工，九十二年一月二十九日始驗收完畢一節，亦有宜蘭縣政府
    宜蘭河河濱公園二期南岸景觀工程結算驗收證明書一紙在卷可憑，益徵被告自有
    針對事故現場路段之行車安全負有路面維護之義務甚明。
  (二)被害人何意婷所騎乘之機車並無遭受撞擊之痕跡，所騎之輕型機車，並無遭撞擊
    之痕跡，且事故現場復無遺留其他任何車輛之零件抑或碎片之事實，業有宜蘭縣
    警察局道路交通事故調查報告表一份存卷可佐。從而，本件事故應可排除被害人
    何意婷係遭不明車輛撞擊以致倒地之可能性。
  (三)被害人何意婷在行經被告施工後造成之長達二點八公尺、寬零點五公尺之坑洞後
    ，因所騎乘之機車失卻平衡，方於經過該坑洞後四點五公尺左右後倒地而留下刮
    地痕一節，有上揭道路交通事故調查報告表所附之事故現場圖在卷可憑。又該坑
    洞深約六公分之事實，亦經現場處理員警莊志強於偵查中到庭結證屬實。是綜據
    該坑洞之面積、深度與刮地痕之各該相關位置，已可認定被害人何意婷確係騎乘
    機車行經該坑洞後，因遭該坑洞影響始倒地受傷。
  (四)被害人何意婷因本件事故跌倒後，受有頭部外傷併顱內出血之傷害，並經送醫不
    治死亡等情，已由臺灣宜蘭地方法院檢察署檢察官督同法醫師相驗屬實，並製有
    相驗屍體證明書及驗斷書各一份附卷可稽。
  (五)總合上情，依右述各該事證，應足執為認定被告所涉業務過失致死罪嫌之主要論
    據。
三、訊之被告甲○○則自警訊至偵審中均堅詞否認有何業務過失致死之犯行，辯稱：
  (一)本件並無任何積極事證足以證明被害人何意婷，係騎乘機車行經被告施工區域中
    之前述坑洞系爭坑洞後因而倒地死亡。
  (二)被告甲○○負責施工之「宜蘭市河河濱公園二期南岸景觀工程」，係於施工中臨
    時附加水防道路交通號誌（紅、綠燈）架空線路地下化之工程，且所附加之該工
    程亦於九十一年五月八日施工至同年五月十日完工，並經宜蘭縣政府於九十一年
    七月三十一日辦理第四期工程估驗合格，可見被告施作上開水防道路工程業已完
    工且無瑕疵。又上開附加之水防道路工程，於九十一年五月十日完工後即恢復通
    車使用，期間經過娜克莉颱風過境，路面仍完好如初無任何損害。嗣至本件事故
    發生之九十一年十二月一日時，已距該工程完工恢復通車後六月有餘。是該坑洞
    之發生應屬自然之原因所造成，而與被告之施工責任無涉。
  (三)本件水防道路交通號誌架空線路地下化工程乃被告承包施作之「宜蘭市河河濱公
    園二期南岸景觀工程」中另行附加之工程，工程項目及內容為地下化之管線，故
    依合約之約定，所負有之維護責任與內容，應僅有地下之管線工程而已，應不及
    於路面之維修甚明。
四、按犯罪事實應依證據認定之，無證據不得認定其犯罪事實，又不能證明被告犯罪
    者，應諭知無罪之判決，刑事訴訟法第一百五十四條、第三百零一條第一項分別
    定有明文。又按刑事訴訟法上所謂認定犯罪事實之證據，係指足以認定被告確有
    犯罪行為之積極證據而言，如未能發現相當證據或證據不足以證明，自不得以推
    測或擬制之方法，以為裁判之基礎，最高法院二十九年上字第三一０五號及四十
    年臺上字第八六號分別著有判例；認定不利於被告之事實，須依積極證據，苟積
    極證據不足為不利於被告事實之認定，即應為有利於被告之認定，更不必有何有
    利之證據，最高法院三十年上字第八一六號判例可資參照。次依最高法院四十年
    臺上字第八六號、七十六年臺上字第四九八六號判例意旨，認定犯罪事實，所憑
    之證據，雖不以直接證據為限，間接證據亦包括在內，然無論直接或間接證據，
    其為訴訟上之證明，須於通常一般之人均不致於有所懷疑，而得確信其為真實之
    程度者，始得據之為有罪之認定，倘其證明尚未達到此一程度，而有合理性懷疑
    之存在時，即無從為有罪之認定。合先敘明。
六、經查：
  (一)公訴意旨指稱被害人何意婷係於騎乘機車行經被告施工後造成之坑洞時，因失卻
    重心造成人車倒地，並因而受有頭部外傷併顱內出血之傷害，雖經送醫仍不治死
    亡之論據，固足使被告甲○○涉犯刑法第二百七十六條第二項業務過失致死罪嫌
    ，具有合理之懷疑存在，然尚不足使被告之犯行達於通常一般之人均不致有所懷
    疑，而得確信為真實之程度。蓋本件事故發生時，並無證人現場目擊事發整體經
    過情狀，復無其他證據可資證明抑或補強被害人何意婷確係騎乘機車行經該路段
    時，因被告甲○○施工造成之路面坑洞，始造成重心不穩，人車倒地受有傷害之
    事實甚明。縱依警製道路交通事故現場圖及道路交通事故調查報告表所示，被害
    人所騎乘之機車並無遭受撞擊之痕跡，事故現場亦未遺留其他任何車輛之零件抑
    或碎片之現場客觀跡象，亦僅得藉此推論被害人應非遭受其他車輛直接撞及抑或
    擦撞後，始滑倒造成本件事故。執此以觀，本件被害人因何倒地之原因，實難逕
    予認定即係事故現場之該坑洞所致。再者，被害人何意婷未考領駕駛執照即騎車
    上路之實際操駕機車能力、注意程度、事發時值深夜時分，其他車輛實際用路情
    況、被害人是否遭受其他車輛車行方向、速度、路線等因素之干擾、影響，甚或
    如現場照片所示，該坑洞前方有一較路面突起之人孔蓋等潛在或表象之各項因素
    ，究否即屬導致被害人於事發時、地無法安全有效掌控該部機車以致滑倒之原因
    之一，更或綜合上述各項因素，或另有其他特殊情事導致被害人意外滑倒，實均
    難單憑事發後現場遺留之各項跡證，便可明確判斷。卷附臺灣省基宜區行車事故
    鑑定委員會九十二年三月二十四日基宜鑑字第九二００九四號函附之鑑定意見書
    所載：「何車滑倒之原因，茲有可能是何車自行操控不慎滑倒，有可能是肇事地
    路面坑洞等所導致，亦有可能是本身不慎加上路面因素所導致，謹因何意婷已死
    亡，究竟其確切原因為何，茲無法遽作認定」等語，及卷附臺灣省車輛行車事故
    覆議鑑定委員會九十二年七月十四日府覆議字第九二一０六一八號函示：「依卷
    附跡證資料研判，認本件因屬單一車輛事故，而輕機車何君業已死亡，且依現有
    資料無法認定導致何車倒地之原因」等語，皆同此認定。從而，本件純依現場遺
    留且彰顯之客觀跡證，應僅得排除被害人係遭其他車輛撞擊方倒地受傷致死之該
    項原因，但仍無法進而摒除尚有右述其他可能發生本件事故之原因，故本件被害
    人何意婷騎乘機車行經事故現場滑倒之原因既非單一，亦無積極證據或補強證據
    足供證明及補強本件肇事原因即為被告施工後在事故現場留有之坑洞所致，公訴
    意旨以此為由認定被害人發生事故之原因即係現場坑洞所致之論據，證明力仍屬
    薄弱而難援引作為認定此部分事實之主要有力證據。
  (二)總上所陳，本件因無證據可得證明被害人何意婷騎乘機車行經事故路段時，係因
    被告施工後現場形成之坑洞造成被害人機車逸脫掌控範圍方致滑倒之事實。此外
    ，本院復查其他直接、間接證據予以證明或補強被告所涉業務過失致死之罪嫌，
    是基於禁止推論罪狀，確保國家刑罰權正確之原則下，揆諸首開判例意旨及法條
    規定，被告犯罪即屬不能證明，爰依法為被告甲○○無罪判決之諭知。
據上論斷，應依刑事訴訟法第三百零一條第一項，判決如主文。
中    華    民    國      九十三      年      六      月      三十      日
                                  臺灣宜蘭地方法院刑事第三庭
                                          審判長法  官  黃  永  勝
                                                法  官  陳  嘉  年
                                                法  官  林  楨  森
右正本證明與原本無異。
如不服本判決，應於判決送達後十日內向本院提出上訴狀( 應附繕本 )。
                                                書記官  謝  佩  欣
中    華    民    國      九十三      年      七      月       一       日
